【裁判字號】    99,簡上,82
【裁判日期】    991005
【裁判案由】    詐欺等
【裁判全文】
臺灣基隆地方法院刑事判決              99年度簡上字第82號
公  訴  人  臺灣基隆地方法院檢察署檢察官
上  訴  人
即  被  告  丙○
上列上訴人即被告因詐欺案件，不服本院基隆簡易庭98年度基簡
字第1284號，中華民國98年12月31日第一審簡易判決（聲請簡易
判決處刑案號：臺灣基隆地方法院檢察署97年度偵字第4942號）
，提起上訴，本院管轄之第二審合議庭判決如下：
    主    文
原判決關於丙○部分撤銷。
丙○共同犯詐欺取財罪，共拾伍罪，前壹罪處拘役拾伍日，如易
科罰金，以新臺幣壹仟元折算壹日，減為拘役柒日，如易科罰金
，以新臺幣壹仟元折算壹日；後拾肆罪各處拘役拾伍日，如易科
罰金，均以新臺幣壹仟元折算壹日。應執行拘役壹佰日，如易科
罰金，以新臺幣壹仟元折算壹日，緩刑年。
    犯罪事實
一、丙○為開業醫師，與未具合法醫師資格之乙○○（所犯詐欺
    取財罪，經本院基隆簡易庭判處應執行拘役100 日確定）合
    夥，自民國94年11月間起，在臺北縣金山鄉○○路73號開設
    「金安診所」，由丙○擔任負責醫師、執行醫療業務，乙○
    ○在旁協助丙○看診、將病歷資料輸入電腦（丙○、乙○○
    涉嫌違反醫師法案件，均經臺灣基隆地方法院檢察署以97年
    度偵字第1067號為緩起訴處分確定）並綜理診所一切行政事
    務。丙○、乙○○均明知金安診所由丙○代表與中央健康保
    險局（以下簡稱健保局）簽訂「全民健康保險特約醫事服務
    機構合約」，自94年12月1 日起成為全民健康保險特約診所
    ，依據醫療法規及上開合約規定，須經醫師診治保險對象（
    即參加全民健康保險之一般民眾），始得向健保局申報、請
    領醫療費用，竟共同基於行使業務登載不實文書及詐欺取財
    之犯意聯絡，於96年1 月至97年3 月間，利用病患林詠淇等
    人交付全民健康保險卡（以下簡稱健保卡）予乙○○或金安
    診所，不知實際刷卡情形之機會，由乙○○將未到該診所看
    診之病患健保卡多次刷卡，或將僅到該診所看診一次之病患
    健保卡以欠卡補刷方式重複刷卡，丙○則依照乙○○口頭陳
    述填寫不實之病歷資料，交由乙○○輸入電腦，再逐月透過
    電腦網路傳輸填載不實之醫療門診費用申請總表之電磁紀錄
    至健保局，據以向健保局申報醫療費用而行使之（共計15次
    ，病患姓名、虛報診療日期、虛報醫療費用金額均詳如附表
    所示），致健保局承辦人員陷於錯誤，依約給付醫療費用予
    金安診所，總計詐得新臺幣39,946元，且足以生損害於健保
    局審核醫療費用給付及病歷管理之正確性。嗣因健保局發現
    有異，根據健保卡刷卡紀錄訪查病患，始循線查悉上情。
二、本案件經健保局函送臺灣基隆地方法院檢察署檢察官偵查後
    聲請以簡易判決處刑。
    理    由
一、證據能力之認定：
    按刑事訴訟法第159 條之5 第1 項「被告以外之人於審判外
    之陳述，雖不符前4 條之規定，而經當事人於審判程序同意
    作為證據，法院審酌該言詞陳述或書面陳述作成時之情況，
    認為適當者，亦得為證據」之規定，觀諸其立法理由謂：「
    二、按傳聞法則的重要理論依據，在於傳聞證據未經當事人
    之反對詰問予以核實，乃予排斥。惟若當事人已放棄對原供
    述人之反對詰問權，於審判程序表明同意該等傳聞證據可作
    為證據，基於證據資料愈豐富，愈有助於真實發見之理念，
    此時，法院自可承認該傳聞證據之證據能力。三、由於此種
    同意制度係根據當事人的意思而使本來不得作為證據之傳聞
    證據成為證據之制度，乃確認當事人對傳聞證據有處分權之
    制度。為貫徹本次修法加重當事人進行主義色彩之精神，固
    宜採納此一同意制度，作為配套措施。然而吾國尚非採澈底
    之當事人進行主義，故而法院如認該傳聞證據欠缺適當性時
    （例如證明力明顯過低或該證據係違法取得），仍可予以斟
    酌而不採為證據，爰參考日本刑事訴訟法第326 條第1 項之
    規定，增設本條第1 項。」由此可知，第159 條之5 第1 項
    之規定，僅在強調當事人之同意權，取代當事人之反對詰問
    權，使傳聞證據得作為證據，並無限制必須「不符合同法第
    159 條之1 至第159 條之4 」，始有適用，故依條文之目的
    解釋，第159 條之5 第1 項之規定，並不以被告以外之人於
    審判外之陳述「不符合」同法第159 條之1 至第159 條之4
    有關傳聞證據例外規定之情形，始有其適用（臺灣高等法院
    暨所屬法院96年法律座談會刑事類提案第26號研討結果參照
    ）。又增訂刑事訴訟法第159 條之5 第1 項所參考之日本國
    刑事訴訟法第326 條第1 項，其文義為「檢察官及被告同意
    作為證據之書面或供述，法院考量該書面或供述作成時之情
    況認為相當時，不論第321 條至前條（第325 條）之規定，
    亦得作為證據」，可見，我國法所借鏡之日本國法，其操作
    模式係：法院首先確認有無當事人之同意，待確認當事人不
    同意時，始探究該傳聞證據是否該當刑事訴訟法第321 條以
    下（為傳聞例外規定，相當於我國法第159 條之1 至之4 ）
    之要件。易言之，當事人之同意乃係傳聞法則例外之第一次
    關口。如當事人同意將傳聞證據作為證據使用，法院即毋庸
    再去論述是否有符合其他傳聞例外規定之適用。是本案公訴
    人、被告如有同意以下本院所引用之傳聞證據均作為證據使
    用，對於本院引用之傳聞證據顯已放棄反對詰問權，並同時
    有賦予證據能力之意思表示，則該傳聞證據既已有證據能力
    ，而得作為論罪之依據，於邏輯上本院並毋庸再去細究該傳
    聞證據是否合致刑事訴訟法第159 條之1 至之4 等規定。查
    本案經本院引用之被告丙○以外之人於審判外之言詞或書面
    陳述（詳後述），業據檢察官、被告於審判程序一致同意作
    為證據（本院卷頁第72至86頁），本院審酌前開陳述作成時
    之情況，尚無違法或證明力明顯過低之瑕疵，與本案待證事
    實復具有相當關連性，亦認為適當，依刑事訴訟法第159 條
    之5 第1 項，前開傳聞證據均得作為證據，合先敘明。
二、犯罪事實之認定：
    前開犯罪事實，業據被告於本院審理時坦白承認，並經證人
    即同案被告乙○○於偵查中供、證述明確，分別與證人林梓
    材、林詠淇、張祐穎、張綵潔、胡華馨、田美珍、王凱貞、
    陳嬿如、賴慶彰、胡倍德、王汝楷等人於健保局訪查或檢察
    官訊問時證述之情節大抵吻合，復有健保局97年11月20日健
    保稽字第0970006567號函、金安診所涉嫌詐領健保醫療費用
    金額表、金安診所基本資料表、醫療機構開業執照、全民健
    康保險特約診所申請書、基本資料表、特約醫事服務機構合
    約、保險對象健保卡刷卡資料、費用申報資料、商業合夥契
    約書、醫師合約、金安診所違規說明附表、健保局台北分局
    98年12月29日健保北醫字第0982201988號函暨所附醫療費用
    核減率及補付率報表等書證資料在卷可資佐證。綜上說明，
    足認被告首揭自白與事實相符，可以採信。本案事證明確，
    被告犯行洵堪認定，應依法論科。
三、論罪科刑之理由：
  (一)按在紙上或物品上之文字、符號、圖畫、照像，依習慣或特
    約，足以為表示其用意之證明者，關於本章及本章以外各罪
    ，以文書論；錄音、錄影或電磁紀錄，藉機器或電腦之處理
    所顯示之聲音、影像或符號，足以為表示其用意之證明者，
    亦同，刑法第220 條第1 、2 項分別定有明文。本案被告與
    乙○○以電腦製作醫療門診費用申請總表，內容記載金安診
    所對各保險對象所為醫療處置事項，並透過電腦網路傳輸至
    健保局，該電磁紀錄已足以為表示申報醫療事實、請領醫療
    費用之用意證明，核屬準文書無誤。故被告各次行為，均係
    犯刑法第216 條、第215 條之行使業務上登載不實文書罪（
    其業務上登載不實之行為，為行使之高度行為所吸收，不另
    論罪）及同法第339 條第1 項之詐欺取財罪。
  (二)被告與乙○○就上開犯行間，均有犯意聯絡及行為分擔，為
    共同正犯。
  (三)被告各月行使業務上登載不實文書之犯行，即為向健保局詐
    取醫療費用犯行中施用之詐術，各係以1 行為觸犯上開2 罪
    名，為想像競合犯，應依刑法第55條規定，從一重之詐欺取
    財罪處斷。
  (四)被告將金安診所於96年1 月至97年3 月間之醫療處置費用按
    月統整後申報，經健保局分別於96年3 月23日、5 月8 日、
    5 月21日、6 月13日、7 月17日、8 月10日、9 月19日、10
    月29日、10月30日、11月23日、12月28日、97年2 月5 日、
    3 月5 日、4 月10日、5 月23日核付款項，合計15次申報而
    詐得財物，犯意各別，行為互殊，應予分論併罰。聲請簡易
    判決處刑意旨認上開行為係接續犯，容有誤會，附此敘明。
  (五)被告係13年4 月23日生，於本案15次行為時均為滿80歲之人
    ，念其年事已高，爰就其各次行為，均依刑法第18條第3 項
    規定減輕其刑。
  (六)審酌被告身為金安診所負責醫師，明知自己並未實際診治部
    分病患，依規定不得向健保局申報、請領該等醫療費用，仍
    配合診所實際負責人乙○○，共同虛報就醫紀錄，藉以詐領
    醫療費用，行為誠屬可議，惟本案合計詐得金額僅39,946元
    ，數額非鉅，且已由健保局扣還完畢（原審卷第9 頁本院電
    話紀錄表參照），未造成難以回復之重大損害，由被告與乙
    ○○簽訂之商業合夥契約書、醫師合約等觀之，被告亦非經
    營診所及從事本案不法行為之主要獲利者，又被告於本院審
    理時已知坦承犯行，態度尚佳，兼衡其年齡、前科素行、智
    識程度、生活狀況等一切情狀，就被告所犯15罪，分別量處
    如主文所示之刑，並就其中96年4 月24日以前所犯之詐欺取
    財罪（申報日期96年1 月31日、核付日期96年3 月23日），
    依中華民國九十六年罪犯減刑條例之減刑規定減其刑期2 分
    之1 ，再定其應執行之刑，暨諭知易科罰金折算之標準。
  (七)被告未曾因故意犯罪受有期徒刑以上刑之宣告，有臺灣高等
    法院被告前案紀錄表可稽，其因一時失慮而觸法，與乙○○
    共同詐得之款項已全數償還健保局，並於本院審理時坦承犯
    行，足信其歷此偵、審程序教訓，當知警惕而無再犯之虞，
    本院認本案所宣告之刑，以暫不執行為適當，爰依法併諭知
    緩刑3 年，以啟自新。
四、撤銷改判之理由：
    原審以被告罪證明確，對被告論罪、科刑，固非無見。惟查
    ：(一)被告與乙○○共同向健保局詐領醫療費用，客體即為渠
    等施用詐術對象（即健保局）所掌管之財物，應認屬「本人
    之物」，原判決主文卻記載被告等「以詐術使人將『第三人
    之物』交付」，尚屬誤會；(二)被告為滿80歲之人，已如前述
    ，原判決既未適用刑法第18條第3 項減輕其刑，亦未說明裁
    量不予減輕其刑之理由，自有未合；(三)被告於本院審理時業
    已自白認罪，原判決未及審究此一情狀，對被告酌予從輕量
    刑，亦難謂妥當；(四)被告第一次犯罪時間在96年4 月24日前
    ，且無依法不予減刑之情形，原判決未依中華民國九十六年
    罪犯減刑條例之減刑規定減其宣告刑2 分之1 ，顯係疏漏。
    被告提起上訴，請求更為無罪之判決，雖無理由，原判決既
    有上開違誤之處，仍應由本院管轄之第二審合議庭將原判決
    撤銷，另為適法之判決。
五、適用之法律：
  (一)刑事訴訟法第455 條之1 第1 項、第3 項、第364 條、第36
    9 條第1 項前段、第299 條第1 項前段。
  (二)刑法第28條、第339 條第1 項、第55條、第18條第3 項、第
    41條第1 項前段、第51條第6 款、第74條第1 項第1 款。
  (三)刑法施行法第1 條之1 第1 項、第2 項前段。
  (四)中華民國九十六年罪犯減刑條例第2 條第1 項第3 款、第7
    條、第9 條。
本案經檢察官甲○○到庭執行職務。
中    華    民    國    99    年    10    月    5     日
                  刑事第二庭  審判長法  官  王福康
                                    法  官  劉桂金
                                    法  官  羅貞元
以上正本證明與原本無異。
本件判決不得上訴。
中    華    民    國    99    年    10    月    5     日
                                    書記官  陳虹
附錄論罪法條：
中華民國刑法第339條第1項
意圖為自己或第三人不法之所有，以詐術使人將本人或第三人之
物交付者，處5 年以下有期徒刑、拘役或科或併科1 千元以下罰
金。
附表：

司法院資訊處製作；財團法人民間司法改革基金會備份。
